臺灣雲林地方法院民事判決
109年度家繼簡字第10號
原      告  洪淑菁  

訴訟代理人  李亦庭律師
被      告  洪鴻孺  

            洪鴻敏  


            洪梓琳  
上列當事人間請求分割遺產事件，於110年3 月24日辯論終結，
本院判決如下：
    主      文
兩造就附表三被繼承人洪塗樹之遺產，按附表三之分割方法欄所
示方式分割。
訴訟費用新臺幣肆仟捌佰伍拾元，由被告洪鴻孺、洪鴻敏、洪梓
琳分別負擔新臺幣壹仟貳佰拾貳元；餘由原告負擔。
    事實及理由
甲、原告主張：
一、兩造均為被繼承人洪塗樹之子女。洪塗樹於民國105年5月8
    日死亡。原告與被告洪鴻孺、洪鴻敏為兄弟姊妹關係，母親
    洪陳素腰於74年與洪塗樹離婚；被告洪梓琳為洪塗樹再娶之
    大陸地區人士周麗珠所生女兒。原告與洪鴻孺、洪鴻敏均為
    中華民國國籍人，並設籍於中華民國境內，依法享有繼承權
    。至洪梓琳雖出身於大陸地區，惟其於83年9月17日入境，
    並於同年10月19日遷入登記，在台灣設有戶籍，迄今並未廢
    止，有戶籍登記謄本可稽，為臺灣地區與大陸地區人民關係
    條例第2條第3款所定之「臺灣地區人民:指在臺灣地區設有
    戶籍之人民」，依法具有繼承權。
二、被繼承人洪塗樹之配偶周麗珠為中華人民共和國國籍人士，
　　並無中華民國國籍，亦查無在臺灣地區設有戶籍，乃臺灣地
　　區與大陸地區人民關係條例所定之「大陸地區人民」，依照
　　該條例第66條第1項規定：「大陸地區人民繼承臺灣地區人
    民之遺產，應於繼承開始起三年內以書面向被繼承人住所地
    之法院為繼承之表示；逾期視為拋棄其繼承權。」經查，周
    麗珠於被繼承人洪塗樹105年5月8日死亡之日起，已逾3年，
    均未曾以書面向鈞院為繼承之表示，依法視為拋棄其繼承權
    。
三、按「關於遺產管理、分割及執行遺囑之費用，由遺產中支付
　　之。但因繼承人之過失而支付者，不在此限。」民法第1150
　　條定有明文。又被繼承人之喪葬費用既為完畢被繼承人之後
　　事所不可缺，參酌遺產及贈與稅法第17條第1 項第10款亦規
　　定被繼承人之喪葬費用由繼承財產扣除，自應依民法第1150
　　條規定遺產中支付之。是以喪葬費用屬遺產管理之費用，應
　　由遺產中支出負擔，已先墊支喪葬費用之繼承人，自可主張
　　由遺產中先予取償扣除。本件原告為被繼承人洪塗樹所支出
　　之喪葬費用合計65萬7,335元，應自遺產中支付，故應先扣
    償返還予原告後，再將洪塗樹之遺產平均分配予兩造，爰聲
    明如主文第1項所示等語。
乙、被告均未於言詞辯論期日到場，亦未提出書狀作聲明或陳述
    。
丙、本院判斷：
一、本件被告均未於言詞辯論期日到場，核無家事事件法第51條
    、民事訴訟法第386 條各款所列情形，茲依原告聲請，由其
    一造辯論而為判決。
二、按「臺灣地區人民，係指在臺灣地區設有戶籍之人民」；又
    「大陸地區人民繼承臺灣地區人民之遺產，應於繼承開始起
    三年內以書面向被繼承人住所地之法院為繼承之表示；逾期
    視為拋棄其繼承權。」臺灣地區與大陸地區人民關係條例第
    2條第3款、第66條第1項分別定有明文。本件被告洪梓琳雖
    為被繼承人洪塗樹與大陸配偶周麗珠在大陸地區所生之女，
    惟其在臺灣地區設有戶籍，有戶籍謄本可按，自有繼承權。
    惟被繼承人洪塗樹之大陸地區配偶周麗珠，並未於繼承開始
    起三年內以書面向被繼承人住所地之法院為繼承之表示，此
    部分有本院109年3月31日雲院惠家溫決109家詢字第283號函
    可按。準此，被繼承人洪塗樹之大陸地區配偶周麗珠依前述
    規定，視為拋棄其繼承權，首先說明。
三、按遺產繼承人，除配偶外，依左列順序定之：㈠直系血親卑
    親屬。㈡父母。㈢兄弟姊妹。㈣祖父母；又同一順序之繼承
    人有數人時，按人數平均繼承。繼承人有數人時，在分割遺
    產前，各繼承人對於遺產全部為公同共有。民法第1138條、
    第1144條第1 款、第1141條、第1151條分別定有明文。查兩
    造皆為法定繼承人，已如上述，並有戶籍謄本、繼承系統表
    、及應繼分權利比例等資料可按。而遺產之公同共有，係以
    遺產之分割為其終局目的，公同共有關係應屬暫時存在，參
    酌兩造無遺囑禁止分割遺產，亦無不分割之約定，是原告提
    起本件分割遺產訴訟，自無不合。
四、又繼承人自繼承開始時，除拋棄繼承等情形者外，原則上承
    受被繼承人財產上之一切權利義務，且分割遺產前，各繼承
    人對於遺產全部為公同共有，此為民法第1148條、第1151 
    條所明定，該承受被繼承人財產上之一切權利義務者，不以
    積極或消極財產為限，即為財產上之一切法律關係，若非專
    屬被繼承人之地位、身分、人格為其基礎者，亦當然移轉於
    繼承人承受。故自繼承開始至遺產分割時，所有遺產之風險
    及利益均歸由全體繼承人承受，最高法院著有101  年度台
    上字第234 號判決，嗣經台灣高等法院暨所屬法院103 年法
    律座談會討論有案。準此，被繼承人之積極遺產與喪葬費用
    之消極遺產併予合併處理，暨符合訴訟經濟及紛爭解決一次
    性原則，並無不合。
五、此外，「關於遺產管理、分割及執行遺囑之費用，由遺產中
    支付之。但因繼承人之過失而支付者，不在此限。」民法第
    1150條定有明文。又被繼承人之喪葬費用既為完畢被繼承人
    之後事所不可缺，參酌遺產及贈與稅法第17條第1 項第10款
    亦規定被繼承人之喪葬費用由繼承財產扣除，自應依民法第
    1150條規定於遺產中支付之。是喪葬費用依前述規定，應由
    遺產中支出負擔。已先墊支喪葬費用之繼承人，自可主張由
    遺產中先予取償扣除。本件原告主張其為被繼承人洪塗樹所
    支出之喪葬費用合計65萬7,335元，應自遺產中支付，故應
    先扣償返還予原告後，再將洪塗樹之遺產平均分配予兩造等
    情，自無不合。
六、再者，共有物分割之方法不能協議決定者，法院得因各共有
    人之聲請，命為以原物分配於各共有人或變價共有物，以價
    金分配於各共有人，民法第824 條第2 項定有明文。公同共
    有物分割之方法，除法律另有規定外，應依關於共有物分割
    之規定，同法第830 條第2 項亦有明定。又繼承人有數人時
    ，在分割遺產前，各繼承人對於遺產全部為公同共有；繼承
    人得隨時請求分割遺產，但法律另有規定或契約另有訂定者
    ，不在此限，此為民法第1151條、第1164條所明定。本件遺
    產未以遺囑禁止分割遺產，亦無不分割之約定，因此，原告
    請求分割遺產，應予准許，爰諭知如主文第1項所示。
七、又分割遺產事件，本質上並無訟爭性，兩造本可互換地位，
    由任一共有人提起分割遺產之訴訟均可，參酌兩造因本件分
    割遺產後，雙方互蒙其利，如由敗訴之當事人全額負擔其訴
    訟費用，顯失公平。本院認分割遺產之訴訟，於原告之訴有
    理由時，除原告重複請求外，仍應由兩造分別依系爭遺產之
    應繼分權利換算其應有部分比例分擔訴訟費用，較符合公平
    原則，乃酌定訴訟費用負擔如主文第2 項所示。
丁、訴訟費用負擔依據：家事事件法第51條、民事訴訟法第80條
    之1 。
中　　華　　民　　國　　110 　年　　4 　　月　　21　　日
                        家事法庭法  官  林秋火

以上正本係照原本作成。
如對本判決上訴，須於判決送達後20日內向本院提出上訴狀。
中　　華　　民　　國　　110 　年　　4 　　月　　21　　日
                                書記官　鄭景徽
附表一：繼承系統表
被繼承人 子女 洪塗樹 105.5.8歿  被繼承人之大陸地區配偶： 周麗珠 （無繼承權） 洪淑菁 （母親洪陳素腰）  洪鴻孺  （母親洪陳素腰）  洪鴻敏 （母親洪陳素腰）  洪梓琳 （母親周麗珠） 

附表二：繼承人應繼分權利
編號 姓名 應繼分比例 備註 1 洪淑菁 1/4  2 洪鴻孺 1/4  3 洪鴻敏 1/4  4 洪梓琳 1/4  

附表三：被繼承人之遺產
編號 繼承之遺產標的 權利範圍或金額  (新臺幣) 分割方法 1 雲林縣○○鄉○○段000000000地號土地，面積592平方公尺 4分之1 由兩造按附表二應繼分比例分配(即各4分之1)為分別共有。  2 雲林縣○○鄉○○村○○○路0號建物（未辦保存登記） 4分之1 由兩造按附表二應繼分比例分配(即各4分之1)為分別共有。  3 中華郵政股份有限公司台北民權郵局帳號：00000000000000帳戶存款 339,826元及其孳息 先行清償原告所代墊之喪葬費用657,335元後，餘款再由兩造按附表二應繼分比例分配（即各依4分之1比例分配）  4 雲林縣○○鄉○○○號：00000000000000帳戶存款 50,850元及其孳息   5 第一商業銀行股份有限公司帳號：00000000000帳戶存款 1,200,938元及其孳息